ACORDAO-COMPLETO-2390779

ACÓRDÃO 856/2020 ATA 11/2020 - PLENÁRIO

VISTOS, relatados e discutidos estes autos de tomada de contas especial instaurada pela Caixa Econômica Federal (Caixa) em desfavor de Ellen Dias de Souza, como então empregada da referida entidade, diante das fraudulentas movimentações financeiras em contas de clientes na agência da Caixa em Teresópolis – RJ e da subsequente produção de dano ao erário sob o valor histórico de R$ 247.800,00;
	ACORDAM os Ministros do Tribunal de Contas da União, reunidos em Sessão do Plenário, ante as razões expostas pelo Relator, em:
	9.1. considerar revel a Sra. Ellen Dias de Souza, nos termos do art. 12, § 3º, da Lei nº  8.443, de 1992; 
	9.2. julgar irregulares as contas de Ellen Dias de Souza, nos termos dos arts. 16, III, “c” e “d”, e 19, caput, da Lei nº 8.443, de 1992, para condená-la ao pagamento do débito apurado nestes autos, atualizado monetariamente e acrescido de juros de mora calculados desde as datas especificadas até a efetiva quitação, fixando-lhe o prazo de 15 (quinze) dias, contados da notificação, para que comprove perante o Tribunal (art. 214, III, “a”, do Regimento Interno do TCU – RITCU) , o recolhimento da referida dívida em favor da Caixa Econômica Federal sob as seguintes condições:
	Data de Ocorrência
	Valor Histórico (R$) 

	17/8/2009
	17.449,31

	15/6/2010
	212.210,77

	15/6/2010
	18.140,00

	9.3. autorizar, caso requerido, nos termos do art. 26 da Lei nº 8.443, de 1992, e do art. 217 do RITCU, o parcelamento da dívida fixada por este Acórdão em até 36 (trinta e seis) parcelas mensais e sucessivas, com a devida atualização monetária e os correspondentes acréscimos legais, esclarecendo à responsável que a falta de pagamento de qualquer parcela importará no vencimento antecipado do saldo devedor, sem prejuízo das demais medidas legais; 
	9.4. autorizar, desde logo, a cobrança judicial da dívida fixada por este Acórdão, nos termos do art. 28, inciso II, da Lei nº 8.443, de 1992, diante do não atendimento à notificação;
9.5. solicitar, por intermédio do Ministério Público junto ao TCU, que a Caixa Econômica Federal adote as medidas necessárias ao arresto dos bens apenas de Ellen Dias de Souza, nos termos do art. 61 da Lei nº 8.443, de 1992, e do art. 275 do RITCU, caso não haja, dentro do prazo estabelecido, a comprovação do efetivo recolhimento das aludidas dívidas, devendo o MPTCU atentar para a eventual possibilidade de promover o referido arresto em relação ao valor consolidado do débito imputado contra a aludida responsável em outros processos de tomada de contas especial autuados no âmbito do TCU;
	9.6. determinar que a unidade técnica envie a cópia deste Acórdão, com o Relatório e o Voto, aos seguintes destinatários:
	9.6.1. à Caixa Econômica Federal, para ciência e adoção das providências solicitadas pelo item 9.5 deste Acórdão; e
		9.6.2. à Procuradoria da República no Estado do Rio de Janeiro, nos termos do art. 16, § 3º, da Lei nº 8.443, de 1992, e do art. 209, § 7º, do RITCU, para o ajuizamento das eventuais ações civis e penais cabíveis.

Tomada de contas especial instaurada diante de fraudulentas movimentações financeiras em contas de clientes ocorridas na agência da CAIXA em Teresópolis  RJ.

Caixa Econômica Federal (Caixa).

3. Responsável: Ellen Dias de Souza (CPF XXX.524.127-XX).

13.1. Ministros presentes: José Mucio Monteiro (Presidente), Walton Alencar Rodrigues, Benjamin Zymler, Augusto Nardes, Aroldo Cedraz, Raimundo Carreiro, Ana Arraes, Bruno Dantas e Vital do Rêgo.
13.2. Ministros-Substitutos presentes: Augusto Sherman Cavalcanti, Marcos Bemquerer Costa, André Luís de Carvalho (Relator) e Weder de Oliveira.

ANDRÉ DE CARVALHO

Trata-se de tomada de contas especial instaurada pela Caixa Econômica Federal (Caixa) em desfavor de Ellen Dias de Souza, como então empregada da referida entidade, diante das fraudulentas movimentações financeiras em contas de clientes na agência da Caixa em Teresópolis – RJ e da subsequente produção de dano ao erário sob o valor histórico de R$ 247.800,00.
2.	Após a análise final do feito, o auditor federal da Secex-TCE lançou o seu parecer conclusivo à Peça 17, com a anuência dos dirigentes da unidade técnica (Peças 18 e 19) , nos seguintes termos:
“ (...)  Em 2/9/2015, com fundamento na IN/TCU 71/2012, alterada pela IN/TCU 76/2016 e DN/TCU 155/2016, a Gerente administrativo – SR RJ Centro Leste Fluminense solicitou a instauração da tomada de contas especial (peça 1, p. 99) .
A ex-empregada Ellen Dias de Souza, substituta eventual de gerente de relacionamento II, foi responsabilizada pecuniariamente no processo disciplinar RJ.0193.2009.A.000010, cuja apurações restam encerradas. Foi aplicada a penalidade administrativa de demissão por justa causa. 
O fundamento para a instauração da Tomada de Contas Especial, conforme consignado na matriz de responsabilização elaborada pelo tomador de contas, foi a constatação da seguinte irregularidade: 
Desvio de recursos de correntistas da CAIXA, por meio de movimentações fraudulentas em suas contas.
A responsável arrolada na fase interna foi devidamente comunicada e, diante da ausência de justificativas suficientes para elidir a irregularidade e da não devolução dos recursos, instaurou-se a tomada de contas especial.
No relatório do Tomador de Contas (peça 1, p. 102-106) , conclui-se pela responsabilidade da Sra. Ellen Dias de Souza, no desempenho de suas funções como substituto eventual de gerente de relacionamento II, pela ocorrência do dano ao erário, no valor total original de R$ 247.800,08, oriundo de operações de empréstimos não quitadas na agência. 
Em 12/1/2018, a Controladoria-Geral da União emitiu o relatório de auditoria (peça 1, p. 110-112) , em concordância com o relatório do tomador de contas. O certificado de auditoria e o parecer do dirigente do órgão de controle interno concluíram pela irregularidade das presentes contas (peça 1, p. 113 e peça 2, p. 138) .
O ministro responsável pela área atestou haver tomado conhecimento das conclusões contidas no relatório e certificado de auditoria, bem como do parecer conclusivo do dirigente do órgão de controle interno, manifestando-se pela irregularidade das contas, e determinou o encaminhamento do processo ao Tribunal de Contas da União (peça 2, p. 66) .
9.1 Na instrução inicial (peça 5) , analisando-se os documentos nos autos, concluiu-se pela necessidade de realização de citação para a irregularidade abaixo: 
9.1.1 Irregularidade 1: Desvio de recursos de correntistas da CAIXA, por meio de movimentações fraudulentas em suas contas.
9.1.2 Descrição da irregularidade: Desvio de recursos de correntistas da CAIXA, por meio de movimentações fraudulentas em suas contas, por meio de operações de saques, transferências e pagamentos em benefício próprio ou de terceiros, com recursos de contas de clientes. 
9.1.3 Evidências da irregularidade: Processo Administrativo – RJ.0193.2009.A.000010; Relatório Conclusivo (peça 1, p. 35-47) ; parecer da área jurídica, por meio da Nota Jurídica JURIR/RJ 138/2009 (peça 1, p. 49-51) ; Julgamento do Conselho Disciplinar Regional/RJ - CDR 167/2009 (peça 1, p.60) .
9.1.4 Normas infringidas: Subitens 11.2.1.2 – ‘valer-se do cargo ou função para tirar proveito pessoal, 11.2.1.11 – ‘descumprir leis, regulamentos, normas e atos da Administração’, 11.2.1.22 – ‘escriturar voluntariamente com inexatidão documentos e outros papéis ou informá-los incorretamente’ e 11.3.1.4 - "improbidade" do MN RH 053 - Regulamento de Pessoal da CAIXA.
9.2 Débitos relacionados à responsável Ellen Dias de Souza:
	Data de ocorrência
	Valor histórico (R$) 

	17/8/2009
	17.449,31

	15/6/2010
	212.210,77

	15/6/2010
	18.140,00

9.2.1 Cofre credor: Caixa Econômica Federal.
9.2.2 Responsável: Ellen Dias de Souza.
9.2.2.1 Conduta: Apropriar-se indevidamente de valores das contas 0193.001.15061-3 e 0193-013-422932-3, em benefício próprio ou de terceiros, por meio de saques em dinheiro, transferências para sua conta ou de sua genitora e pagamentos de boletos bancários em seu nome ou de sua genitora.
9.2.2.2 Nexo de causalidade: A fraude na movimentação de contas de correntistas da Agência Teresópolis/RJ resultou em prejuízo à CAIXA.
9.2.2.3 Culpabilidade: não há excludentes de ilicitude, de culpabilidade e de punibilidade; é razoável supor que o responsável tinha consciência da ilicitude de sua conduta; era exigível conduta diversa da praticada, qual seja, não fraudar a movimentação de contas de correntistas da CAIXA. 
. Encaminhamento: citação.
. Em cumprimento ao pronunciamento da unidade (peça 7) , foi efetuada a citação do responsável, nos moldes adiante:
 Sr. Ellen Dias de Souza – promovida a citação do responsável, conforme delineado adiante:
	
	Comunicação: Ofício 1426/2019-TCU/Secex-TCE (peça 8) 
Data da Expedição: 5/4/2019
Data da Ciência:17/4/2019 (peça 9) 
Nome Recebedor: Aparecida J.S. Gonçalvez
Observação: Ofício enviado para o endereço do responsável, conforme pesquisa de endereço no Sistema CPF da Receita Federal (peça 3) 
Fim do prazo para a defesa: 28/8/2019
	
. Informamos que as providências inerentes às comunicações processuais foram concluídas. 
. Transcorrido o prazo regimental, o responsável permaneceu silente, devendo ser considerado revel, nos termos do art. 12, §3º, da Lei 8.443/1992.
ANÁLISE DOS PRESSUPOSTOS DE PROCEDIBILIDADE DA IN/TCU 71/2012
Prejuízo ao Contraditório e Ampla Defesa
. Verifica-se que não houve o transcurso de mais de dez anos desde o fato gerador sem que tenha havido a notificação do responsável pela autoridade administrativa federal competente (art. 6º, inciso II, c/c art. 19, da IN/TCU 71/2012, modificada pela IN/TCU 76/2016) , uma vez que os valores cobrados datam de 17/8/2009 a 15/6/2010 (peça 1, p.105) , e a responsável foi notificada sobre a irregularidade, pela autoridade administrativa competente, conforme abaixo:
14.1.  Ellen Dias de Souza, na data de 7/6/2010, conforme telegrama (peça 1, p.83) , recebido por Erika Dias (peça 1, p. 84) , o endereço constante no sistema CPF da Receita Federal (peça 3) .
14.2. Ellen Dias de Souza, na data de 28/6/2013, conforme edital (peça 1, p. 79) , uma vez que a responsável não foi encontrada no endereço constante no sistema CPF da Receita Federal (peça 3) .
14.3. Ademais, conforme parágrafo 11, o próprio TCU notificou-a da TCE, em 17/4/2019. Todas, dentro do prazo de dez anos  desde o fato gerador.
Valor de Constituição da TCE 	
. Verifica-se que o valor atualizado do débito apurado (sem juros) em 1/1/2017 é superior a R$ 100.000,00, na forma estabelecida conforme os arts. 6º, inciso I, e 19 da IN/TCU 71/2012, modificada pela IN/TCU 76/2016	, uma vez que, originalmente, o débito corresponde a R$ 247.800,08 (peça 1, p. 105) . 
EXAME TÉCNICO
Da validade das notificações:
. Preliminarmente, cumpre tecer breves considerações sobre a forma como são realizadas as comunicações processuais no TCU. A esse respeito, destacam-se o art. 179, do Regimento Interno do TCU (Resolução 155, de 4/12/2002) e o art. 4º, inciso III, § 1º, da Resolução TCU 170, de 30 de junho de 2004, in verbis:
Art. 179. A citação, a audiência ou a notificação, bem como a comunicação de diligência, farse-ão:
I - mediante ciência da parte, efetivada por servidor designado, por meio eletrônico, fac-símile, telegrama ou qualquer outra forma, desde que fique confirmada inequivocamente a entrega da comunicação ao destinatário;
II - mediante carta registrada, com aviso de recebimento que comprove a entrega no endereço do destinatário;
III - por edital publicado no Diário Oficial da União, quando o seu destinatário não for localizado
 (...) 
Art. 3º As comunicações serão dirigidas ao responsável, ou ao interessado, ou ao dirigente de órgão ou entidade, ou ao representante legal ou ao procurador constituído nos autos, com poderes expressos no mandato para esse fim, por meio de:
I - correio eletrônico, fac-símile ou telegrama;
II - servidor designado;
III - carta registrada, com aviso de recebimento;
IV - edital publicado no Diário Oficial da União, quando o seu destinatário não for localizado, nas hipóteses em que seja necessário o exercício de defesa.
Art. 4º. Consideram-se entregues as comunicações:
I - efetivadas conforme disposto nos incisos I e II do artigo anterior, mediante confirmação da ciência do destinatário;
II - realizadas na forma prevista no inciso III do artigo anterior, com o retorno do aviso de recebimento, entregue comprovadamente no endereço do destinatário;
III - na data de publicação do edital no Diário Oficial da União, quando realizadas na forma prevista no inciso IV do artigo anterior.
§ 1º O endereço do destinatário deverá ser previamente confirmado mediante consulta aos sistemas disponíveis ao Tribunal ou a outros meios de informação, a qual deverá ser juntada ao respectivo processo.
 (...) 
. Bem se vê, portanto, que a validade da citação via postal não depende de que o aviso de recebimento seja assinado pelo próprio destinatário da comunicação, o que dispensa, no caso em tela, a entrega do AR em ‘mãos próprias’. A exigência da norma é no sentido de o Tribunal verificar se a correspondência foi entregue no endereço correto, residindo aqui a necessidade de certeza inequívoca. 
. Não é outra a orientação da jurisprudência do TCU, conforme se verifica dos julgados a seguir transcritos:
São válidas as comunicações processuais entregues, mediante carta registrada, no endereço correto do responsável, não havendo necessidade de que o recebimento seja feito por ele próprio (Acórdão 3648/2013-TCU-Segunda Câmara, Relator Ministro José Jorge) ;
É prescindível a entrega pessoal das comunicações pelo TCU, razão pela qual não há necessidade de que o aviso de recebimento seja assinado pelo próprio destinatário. Entregandose a correspondência no endereço correto do destinatário, presume-se o recebimento da citação. (Acórdão 1019/2008-TCU-Plenário, Relator Ministro Benjamin Zymler) ;
As comunicações do TCU, inclusive as citações, deverão ser realizadas mediante Aviso de Recebimento - AR, via Caixa Econômica Federal, bastando para sua validade que se demonstre que a correspondência foi entregue no endereço correto. (Acórdão 1526/2007-TCU-Plenário, Relator Ministro Aroldo Cedraz) .
 A validade do critério de comunicação processual do TCU foi referendada pelo Supremo Tribunal Federal, nos termos do julgamento do MS-AgR 25.816/DF, por meio do qual se afirmou a desnecessidade da ciência pessoal do interessado, entendendo-se suficiente a comprovação da entrega do ‘AR’ no endereço do destinatário:
EMENTA: AGRAVO REGIMENTAL. MANDADO DE SEGURANÇA. DESNECESSIDADE DE INTIMAÇÃO PESSOAL DAS DECISÕES DO TRIBUNAL DE CONTAS DA UNIÃO. ART. 179 DO REGIMENTO INTERNO DO TCU. INTIMAÇÃO DO ATO IMPUGNADO POR CARTA REGISTRADA, INICIADO O PRAZO DO ART. 18 DA LEI nº 1.533/51 DA DATA CONSTANTE DO AVISO DE RECEBIMENTO. DECADÊNCIA RECONHECIDA. AGRAVO IMPROVIDO.
O envio de carta registrada com aviso de recebimento está expressamente enumerado entre os meios de comunicação de que dispõe o Tribunal de Contas da União para proceder às suas intimações.
O inciso II do art. 179 do Regimento Interno do TCU é claro ao exigir apenas a comprovação da entrega no endereço do destinatário, bastando o aviso de recebimento simples. 
No caso vertente, a citação da responsável se deu em endereço proveniente de pesquisa de endereços realizada pelo TCU, especificamente à base de dados do Sistema CPF (vide parágrafo 11) . A entrega do ofício citatório nesse endereço ficou comprovada.
Nos processos do TCU, a revelia não leva à presunção de que seriam verdadeiras todas as imputações levantadas contra os responsáveis, diferentemente do que ocorre no processo civil, em que a revelia do réu opera a presunção da verdade dos fatos narrados pelo autor. Dessa forma, a avaliação da responsabilidade do responsável não pode prescindir da prova existente no processo ou para ele carreada. 
Ao não apresentar sua defesa, o responsável deixou de produzir prova da regular aplicação dos recursos sob sua responsabilidade, em afronta às normas que impõem o julgamento das contas dos demais responsáveis que derem causa a perda, extravio ou outra irregularidade de que resulte dano ao Erário, conforme Art. 1º, inciso I da Lei Orgânica do TCU.
Mesmo as alegações de defesa não sendo apresentadas, considerando o princípio da verdade real que rege esta Corte, procurou-se buscar, em manifestações da responsável na fase interna desta Tomada de Contas Especial, se havia algum argumento que pudesse ser aproveitado a seu favor. 
A responsável se manifestou na fase interna (peça 1, p. 23) , apenas como testemunha. Na ocasião relatou sua amizade com a cliente, cuja conta fora fraudada, porém limitou-se a tecer comentários sobre a legalidade de seus atos nas operações feitas por ela na conta daquela cliente, não havendo, assim, nenhum argumento que possa vir a ser analisado e posteriormente servir para afastar as irregularidades apontadas.
PRESCRIÇÃO DA PRETENSÃO PUNITIVA
Vale ressaltar que a pretensão punitiva, conforme Acórdão 1441/2016-TCU-Plenário, Relator Ministro Benjamin Zymler, que uniformizou a jurisprudência acerca dessa questão, subordinase ao prazo geral de prescrição indicado no art. 205, do Código Civil, que é de dez anos, contado da data de ocorrência da irregularidade sancionada, nos termos do art. 189, do Código Civil, sendo este prazo interrompido pelo ato que ordenar a citação, a audiência ou a oitiva do responsável.
No caso em exame, não ocorreu a prescrição, uma vez que os valores cobrados datam de 17/8/2009 a 15/6/2010 (peça 1, p.105) , e o ato de ordenação da citação ocorreu em 21/3/2019.
Em se tratando de processo em que a parte interessada não se manifestou acerca das irregularidades imputadas, não há elementos para que se possa efetivamente aferir e reconhecer a ocorrência de boa-fé na conduta do responsável, podendo este Tribunal, desde logo, proferir o julgamento de mérito pela irregularidade das contas, conforme os termos dos §§ 2º e 6º do art. 202 do Regimento Interno do TCU (Acórdão 2064/2011-TCU-Primeira Câmara, relator Ministro Ubiratan Aguiar; Acórdão 6182/2011-TCU-Primeira Câmara, relator Ministro Weber de Oliveira; Acórdão 4072/2010-TCU-Primeira Câmara, relator Ministro Valmir Campelo; Acórdão 1189/2009-TCU-Primeira Câmara, relator Ministro Marcos Bemquerer; e Acórdão 731/2008-TCU-Plenário, relator Ministro Aroldo Cedraz) .
Dessa forma, a responsável deve ser considerada revel, nos termos do art. 12, §3º, da Lei 8.443/1992, devendo as contas serem julgadas irregulares, condenando-o ao débito apurado e aplicando-lhe a multa prevista no art. 57, da Lei 8.443/1992.
CONCLUSÃO
Em face da análise promovida na seção ‘Exame Técnico’, verifica-se que a responsável não logrou comprovar a boa e regular aplicação dos recursos. E, instado a se manifestar, optou pelo silêncio, configurando a revelia, nos termos do § 3º, do art. 12, da Lei 8.443/1992.
Vale ressaltar que a jurisprudência pacífica nesta Corte é no sentido da imprescritibilidade das ações de ressarcimento ao erário (Súmula TCU 282) . Dessa forma, identificado dano ao erário, devese instaurar e julgar o processo de tomada de contas especial para responsabilizar seus agentes causadores, respeitando o direito ao contraditório e à ampla defesa, independentemente de quando ocorreram os atos impugnados.
Verifica-se também que não houve a prescrição da pretensão punitiva, conforme análise já realizada.
Tendo em vista que não constam dos autos elementos que permitam reconhecer a boa-fé da responsável, sugere-se que as suas contas sejam julgadas irregulares, nos termos do art. 202, § 6º, do RI/TCU, com a imputação do débito atualizado monetariamente e acrescido de juros de mora, nos termos do art. 202, §1º do RI/TCU, descontado o valor eventualmente recolhido, com a aplicação da multa prevista no art. 57, da Lei 8.443/1992.
Por fim, como não houve elementos que pudessem modificar o entendimento acerca das irregularidades em apuração, mantém-se a matriz de responsabilização presente em anexo.
PROPOSTA DE ENCAMINHAMENTO
	Diante do exposto, submetemos os autos à consideração superior, propondo ao Tribunal:
considerar revel a responsável Ellen Dias de Souza (CPF XXX.524.127-XX) , para todos os efeitos, dando-se prosseguimento ao processo, com fulcro no art. 12, § 3º, da Lei 8.443/1992; 
	julgar irregulares, nos termos dos arts. 1º, inciso I, 16, inciso III, alínea ‘d’, da Lei 8.443/1992, c/c os arts. 19 e 23, inciso III, da mesma Lei, as contas da responsável Ellen Dias de Souza  (CPF XXX.524.127-XX) , condenando-a ao pagamento das importâncias a seguir especificadas, atualizadas monetariamente e acrescidas dos juros de mora, calculadas a partir das datas discriminadas até a data da efetiva quitação do débito, fixando-lhe o prazo de quinze dias, para que comprove, perante o Tribunal, o recolhimento das referidas quantias aos cofres da Caixa Econômica Federal, nos termos do art. 23, inciso III, alínea ‘a’, da citada lei, c/c o art. 214, inciso III, alínea ‘a’, do Regimento Interno;  
		Débitos relacionados ao responsável Ellen Dias de Souza (CPF XXX.524.127-XX) :
	Data de ocorrência
	Valor histórico (R$) 

	17/8/2009
	17.449,31

	15/6/2010
	212.210,77

	15/6/2010
	18.140,00

Valor atualizado do débito (com juros) , em 13/9/2019: R$ 528.913,41
 aplicar individualmente à responsável Ellen Dias de Souza  (CPF XXX.524.127-XX) , a multa prevista no art. 57, da Lei 8.443/1992, c/c o art. 267, do RI/TCU, fixando-lhe o prazo de quinze dias, a contar da notificação, para que comprove, perante o Tribunal (art. 214, inciso III, alínea a, do Regimento Interno do TCU) , o recolhimento da dívida aos cofres do Tesouro Nacional, atualizada monetariamente desde a data do acórdão que vier a ser proferido por este Tribunal até a do efetivo recolhimento, se paga após o vencimento, na forma da legislação em vigor;
autorizar, desde logo, a cobrança judicial das dívidas, caso não atendida a notificação, na forma do disposto no art. 28, inciso II, da Lei 8.443/1992;
autorizar também, desde logo, se requerido, com fundamento no art. 28, inciso I, da Lei 8.443/1992, c/c o art. 217, §§ 1º e 2º, do Regimento Interno, o parcelamento das dívidas em até 36 parcelas, incidindo, sobre cada parcela, corrigida monetariamente, os correspondentes acréscimos legais, fixando-lhe o prazo de quinze dias, a contar do recebimento da notificação, para comprovar, perante o Tribunal, o recolhimento da primeira parcela, e de trinta dias, a contar da parcela anterior, para comprovar o recolhimento das demais parcelas, devendo incidir, sobre cada valor mensal, atualizado monetariamente, os juros de mora devidos, no caso do débito, na forma prevista na legislação em vigor, alertando o responsável de que a falta de comprovação do recolhimento de qualquer parcela importará o vencimento antecipado do saldo devedor, nos termos do § 2º do art. 217 do Regimento Interno deste Tribunal; 
enviar cópia do Acórdão a ser prolatado, bem como do Relatório e do Voto que o fundamentarem à Procuradoria da República no Estado do Rio de Janeiro, nos termos do § 3º do art. 16 da Lei 8.443/1992, c/c o § 7º do art. 209 do Regimento Interno do TCU, para adoção das medidas cabíveis; e
enviar cópia do Acórdão que vier a ser proferido à Caixa Econômica Federal e à responsável, para ciência, informando que a presente deliberação, acompanhada do Relatório e do Voto que a fundamenta, está disponível para a consulta no endereço www.tcu.gov.br/acordaos, além de esclarecer que, caso requerido, o TCU poderá fornecer sem custos as correspondentes cópias, de forma impressa.”
 
3.	Enfim, por intermédio do Exmo. Sr. Procurador Rodrigo Medeiros de Lima, o Ministério Público junto ao TCU (MPTCU) anuiu parcialmente à aludida proposta da unidade técnica, tendo consignado, para tanto, o seu parecer à Peça 14 nos seguintes termos:
“Cuidam os autos de tomada de contas especial (TCE) instaurada pela Caixa Econômica Federal (CAIXA) , em desfavor da Sra. Ellen Dias de Souza, ex-empregada da CAIXA, em razão de dano ao erário ocorrido em virtude movimentações irregulares em contas de cliente ocorridas na Agência da CAIXA em Teresópolis/RJ, conforme fatos apurados nos Processos Disciplinares – RJ.0193.2007.G.000685 e RJ.0193.2009.A.000010.
Em síntese, o débito cogitado decorre de desvio de recursos de correntista da CAIXA, por meio de movimentações fraudulentas em suas contas, via operações de saques, transferências e pagamentos em benefício próprio ou de terceiros, ocorridas entre 31/10/2003 a 16/8/2007.
A Unidade Técnica, acompanhando proposta da CAIXA e do Controle Interno, realizou a citação da ex-empregada pelos valores desviados. Após transcorrido o prazo regimental, a responsável permaneceu silente.
A Secretaria de Controle Externo de Tomada de Contas Especial (Secex-TCE) propõe, de forma uniforme (peças 11-13) , considerar a responsável revel, julgar suas contas pela irregularidade, com imputação de débito e da multa prevista no art. 57, da Lei 8.443/1992.
Com as devidas vênias à unidade instrutora, este representante do Ministério Público de Contas da União dissente da proposta de encaminhamento sugerida, especificamente no que diz respeito à imputação da multa à responsável, tendo em vista a prescrição da pretensão punitiva, e à data considerada para fins de cálculo do débito.
Em seu cálculo, a diligente secretaria equivocou-se ao tomar as datas dos ressarcimentos realizados pela CAIXA a sua cliente (entre 17/8/2009 e 15/6/2010) como dies a quo do prazo prescricional, sendo que o momento dos ilícitos cometidos pela responsável (i.e. 58 saques irregulares) se estendeu de 31/10/2003 a 16/8/2007 (peça 1, p. 103) 
O desvio mais recente por ela praticado, por intermédio de movimentações fraudulentas, ocorreu em 16/8/2007 (peça 2, p. 3-4) . Assim, considerando que o ato ordinatório da citação se deu em 21/3/2019 (peça 7) , está prescrito o ius puniendi do TCU, a teor do entendimento assentado no Acórdão 1441/2016-TCU-Plenário (Ministro Benjamin Zymler) , que tratou de incidente de uniformização de jurisprudência acerca da prescrição da pretensão sancionatória no âmbito dos processos em trâmite na Corte de Contas.
Por fim, no que se refere às datas consideradas para fins de cálculo do débito, devem ser consideradas aquelas em que a responsável realizou as movimentações irregulares nas contas da cliente, sendo estas as datas dos danos (peça 1, p. 48) . Isso porque que, ao lesar os clientes, a responsável fez surgir para a CAIXA a obrigação de indenizá-los, independentemente da data em que essa obrigação foi quitada pela instituição financeira.
Com o adendo das considerações acima expendidas, este representante do Ministério Público de Contas da União adere parcialmente à proposta lavrada pela Secex-TCE (peças 11-13) , propondo ao relator que:
considere revel a responsável Ellen Dias de Souza (CPF XXX.524.127-XX) , para todos os efeitos, dando-se prosseguimento ao processo, com fulcro no art. 12, § 3º, da Lei 8.443/1992; 
julgue irregulares, nos termos dos arts. 1º, inciso I, 16, inciso III, alínea ‘d’, da Lei 8.443/1992, c/c os arts. 19 e 23, inciso III, da mesma Lei, as contas da responsável Ellen Dias de Souza (CPF XXX.524.127-XX) , condenando-a ao pagamento das importâncias a seguir especificadas, atualizadas monetariamente e acrescidas dos juros de mora, calculadas a partir das datas discriminadas até a data da efetiva quitação do débito, fixando-lhe o prazo de quinze dias, para que comprove, perante o Tribunal, o recolhimento das referidas quantias aos cofres da Caixa Econômica Federal, nos termos do art. 23, inciso III, alínea ‘a’, da citada lei, c/c o art. 214, inciso III, alínea ‘a’, do Regimento Interno;  
		Débitos relacionados à responsável Ellen Dias de Souza (CPF XXX.524.127-XX) :
	Data de ocorrência
	Valor histórico (R$) 

	31/10/2003
	4.000,00

	21/11/2003
	6.000,00

	12/1/2004
	1.400,00

	28/1/2004
	4.000,00

	6/2/2004
	2.000,00

	14/10/2004
	6.000,00

	1/12/2004
	2.000,00

	5/1/2005
	500,00

	28/2/2005
	1.500,00

	5/4/2005
	1.000,00

	2/5/2005
	3.000,00

	6/6/2005
	2.000,00

	1/9/2005
	1.500,00

	5/10/2005
	2.000,00

	27/10/2005
	8.000,00

	3/11/2005
	1.800,00

	8/12/2005
	1.500,00

	15/12/2005
	1.100,00

	5/1/2006
	2.000,00

	3/2/2006
	30.000,00

	8/2/2006
	3.000,00

	13/2/2006
	350,00

	30/3/2006
	9.000,00

	3/4/2006
	21.000,00

	5/4/2006
	500,00

	20/4/2006
	1.600,00

	3/5/2006
	3.000,00

	4/5/2006
	22.000,00

	9/5/2006
	2.000,00

	5/6/2006
	1.300,00

	19/6/2006
	2.000,00

	28/6/2006
	5.000,00

	29/6/2006
	2.200,00

	10/7/2006
	5.000,00

	1/8/2006
	200,00

	14/8/2006
	800,00

	4/9/2006
	2.000,00

	6/9/2006
	350,00

	22/9/2006
	600,00

	20/10/2006
	240,00

	23/10/2006
	1.500,00

	10/11/2006
	4.000,00

	24/11/2006
	350,00

	29/11/2006
	350,00

	4/12/2006
	2.000,00

	18/12/2006
	400,00

	10/1/2007
	2.000,00

	17/1/2007
	1.000,00

	12/2/2007
	2.300,00

	16/3/2007
	1.000,00

	23/3/2007
	1.726,06

	9/4/2007
	1.500,00

	20/4/2007
	1.000,00

	10/5/2007
	1.302,12

	11/6/2007
	1.302,12

	25/6/2007
	2.500,00

	3/7/2007
	400,00

	16/8/2007
	426,91

autorize, desde logo, a cobrança judicial das dívidas, caso não atendida a notificação, na forma do disposto no art. 28, inciso II, da Lei 8.443/1992;
autorize também, desde logo, se requerido, com fundamento no art. 28, inciso I, da Lei 8.443/1992, c/c o art. 217, §§ 1º e 2º, do Regimento Interno, o parcelamento das dívidas em até 36 parcelas, incidindo, sobre cada parcela, corrigida monetariamente, os correspondentes acréscimos legais, fixando-lhe o prazo de quinze dias, a contar do recebimento da notificação, para comprovar, perante o Tribunal, o recolhimento da primeira parcela, e de trinta dias, a contar da parcela anterior, para comprovar o recolhimento das demais parcelas, devendo incidir, sobre cada valor mensal, atualizado monetariamente, os juros de mora devidos, no caso do débito, na forma prevista na legislação em vigor, alertando o responsável de que a falta de comprovação do recolhimento de qualquer parcela importará o vencimento antecipado do saldo devedor, nos termos do § 2º do art. 217 do Regimento Interno deste Tribunal; 
envie cópia do Acórdão a ser prolatado, bem como do Relatório e do Voto que o fundamentarem à Procuradoria da República no Estado do Rio de Janeiro, nos termos do § 3º do art. 16 da Lei 8.443/1992, c/c o § 7º do art. 209 do Regimento Interno do TCU, para adoção das medidas cabíveis; e
envie cópia do Acórdão que vier a ser proferido à Caixa Econômica Federal e à responsável, para ciência, informando que a presente deliberação, acompanhada do Relatório e do Voto que a fundamenta, está disponível para a consulta no endereço www.tcu.gov.br/acordaos, além de esclarecer que, caso requerido, o TCU poderá fornecer sem custos as correspondentes cópias, de forma impressa.”
É o Relatório.

não há.

Procurador Rodrigo Medeiros de Lima.

TOMADA DE CONTAS ESPECIAL. CAIXA ECONÔMICA FEDERAL. SUBTRAÇÃO DE NUMERÁRIOS. CITAÇÃO. REVELIA. CONTAS IRREGULARES. DÉBITO. SOLICITAÇÃO PARA O ARRESTO DE BENS. PRESCRIÇÃO DA PRETENSÃO PUNITIVA DO TCU. CIÊNCIA.

TOMADA DE CONTAS ESPECIAL (TCE)

Secretaria de Controle Externo de Tomada de Contas Especial (SecexTCE).

Trata-se de tomada de contas especial instaurada pela Caixa Econômica Federal (Caixa) em desfavor de Ellen Dias de Souza, como então empregada da referida entidade, diante das fraudulentas movimentações financeiras em contas de clientes na agência da Caixa em Teresópolis – RJ e da subsequente produção de dano ao erário sob o valor histórico de R$ 247.800,00.
2.	Como visto, o relatório conclusivo do Processo Disciplinar nº RJ.0193.2009.A.000010 (Peça 1, p. 35-47) , a Nota Jurir – RJ nº 138/2009 (Peça 1, p. 49-51) e o julgamento do Conselho Disciplinar Regional – CDR/RJ (Peça 1, p. 60) , além do relatório do tomador de contas (Peça 1, p. 102-106) , evidenciaram que, no exercício da função de gerente substituta, a Sra. Ellen Dias de Souza teria promovido a apropriação indevida de valores de duas contas bancárias de correntistas em benefício próprio ou de terceiros por meio de saques em dinheiro, de transferências para a sua conta ou a conta da sua genitora e de pagamento dos boletos bancários.
3.	No âmbito do TCU, a Secex-TCE promoveu a citação de Ellen Dias de Souza, mas, a despeito da regular notificação, a responsável não apresentou as suas alegações de defesa, nem, tampouco, efetuou o recolhimento do débito apurado nos autos, passando à condição de revel perante o TCU, nos termos do art. 12, § 3º, da Lei nº 8.443, de 1992.
4. 	De todo modo, após a análise final do feito, a unidade técnica propôs a irregularidade das contas da responsável para condená-la em débito, com a subjacente aplicação da multa legal, ao passo que o MPTCU discordou apenas da aplicação da multa em face da suposta prescrição da pretensão punitiva do TCU, além de propor a alteração nas datas correspondentes aos débitos.
5. 	O TCU pode incorporar o parecer da unidade técnica, com a sugestão do MPTCU para o afastamento das penalidades legais, a estas razões de decidir.
6.	A gravidade da aludida irregularidade é tão evidente que foi promovida a demissão, por justa causa, da mencionada responsável a partir do referido processo disciplinar, nos termos da Portaria nº 924, de 2009 (Peça 1, p. 81) , destacando que as medidas administrativas para a recuperação dos valores desviados teriam sido infrutíferas.
7.	Ao discorrer sobre a alteração das datas correspondentes ao débito, o MPTCU assinalou que deveriam ser consideradas as datas de subtração fraudulenta dos recursos nas contas dos clientes (entre 2003 e 2007) , mas a adoção dessa medida não seria adequada no presente momento processual, já que a citação compreendeu adequadamente os valores efetivamente ressarcidos aos respectivos clientes pela Caixa durante os exercícios de 2009 e 2010, restando configurado o dano ao erário, assim, nas respectivas datas, e, por essa linha, estaria adequada a proposta de condenação em débito, sem a aplicação das subsequentes penalidades legais em desfavor da responsável diante da prescrição da pretensão punitiva do TCU. 
8. 	Eis que subsistiria essa prescrição da pretensão punitiva do TCU no presente caso concreto, já que, nos termos do Acórdão 1441/2016-TCU-Plenário, teria ocorrido o transcurso de mais de dez anos entre a ordem para a citação no âmbito do TCU, em 21/3/2019 (Peça 7) , e a efetiva cessação do malsinado ilícito continuado pelos desvios dos recursos, em 16/8/2007 (Peça 2, p. 3/4) .
9. 	Por meio do referido Acórdão 1.441/2016 proferido pelo Plenário na Sessão Extraordinária de 8/6/2016, o TCU firmou o seu entendimento no sentido de que a prescrição da pretensão punitiva deve seguir a regra geral do prazo decenal, contado a partir do fato, em linha com o art. 205 do Código Civil brasileiro, interrompendo-se a contagem do aludido prazo com a ordem de citação, nos termos do art. 240, caput, da Lei nº 13.105 (Código Processual Civil) , de 2015.
10. 	Sem prejuízo, no entanto, do respeito a esse entendimento do Tribunal, deve ser reiterada a minha ressalva já registrada em vários outros julgados do TCU no sentido de que, na ausência de lei específica, o TCU não deveria aplicar qualquer prazo prescricional sobre a referida pretensão punitiva ou, então, na pior das hipóteses, o Tribunal deveria aplicar a regra prescricional fixada pela Lei nº  9.873, de 1999, não só porque ela trata diretamente de prescrição no âmbito do direito administrativo sancionador, mas também porque, entre outras medidas, a aludida lei manda aplicar o prazo prescricional penal, quando a infração administrativa também configure crime, além de determinar expressamente que, no caso de ilícito continuado ou permanente, a contagem do prazo se inicie no dia da cessação do aludido ilícito.
11. 	A despeito de anotar, então, essa minha posição pessoal, o TCU deve deixar de pugnar pela aplicação das penalidades legais em desfavor da aludida responsável, nos termos do aludido Acórdão 1441/2016-TCU-Plenário.
12.	De toda sorte, em face do correspondente dano ao erário, o TCU deve promover o envio de solicitação para a AGU promover as medidas judiciais cabíveis com vistas ao efetivo arresto dos bens da responsável, nos termos do art. 61 da Lei nº 8.443, de 1992, e do art. 275 do RITCU, garantindo, com isso, a futura execução do débito ora imputado, sem prejuízo de, nesse caso, o MPTCU atentar para a eventual possibilidade de promover o referido arresto em relação ao valor consolidado das diversas dívidas já eventualmente imputadas contra a aludida responsável em outros processos de tomada de contas especial autuados no âmbito do TCU.
13. 	O TCU deve julgar irregulares, portanto, as contas de Ellen Dias de Souza para condená-la ao pagamento do débito apurado nos autos, deixando, contudo, de lhe aplicar as subjacentes penalidades legais.
Ante o exposto, pugno pela prolação do Acórdão ora submetido a este Colegiado.
TCU, Sala das Sessões, em 8 de abril de 2020.
Ministro-Substituto ANDRÉ LUÍS DE CARVALHO
Relator